臺灣基隆地方法院宣示判決筆錄　　九十一年度基國簡字第一號
　　原　　　告　青鳥計程車客運服務有限公司
　　法定代理人　甲○○
　　訴訟代理人　乙○○
　　被　　　告　基隆市政府
　　法定代理人　丙○○
右當事人間九十一年度基國簡字第一號國家賠償事件於中華民國九十一年九月二十日
下午四時在本院民事第九法庭公開宣示判決出席職員如左：
　　　　　　　　法　　　官　林玉珮
　　　　　　　　法院書記官　蔡明裕
　　　　　　　　通　　　譯　張　富
朗讀案由兩造均未到
法官朗讀主文宣示判決，並諭知將判決主文、所裁判之訴訟標的及其理由要領，記載
於後：
    主      文
被告應給付原告新台幣壹拾萬貳仟捌佰柒拾元，及自民國九十一年六月七日起至清償
日止，按年息百分之五計算之利息。
原告其餘之訴駁回。
訴訟費用由被告負擔二分之一，餘由原告負擔。
本判決原告勝訴部分，於原告以新台幣萬伍仟元為被告供擔保後，得假執行；但被
告於假執行程序實施前，以新台幣壹拾萬貳仟捌佰柒拾元為原告預供擔保，得免為假
執行。
原告其餘假執行之聲請駁回。
    事實及理由要領
甲、兩造聲明及陳述要旨：
一、原告部分：原告主張訴外人蔡旺秋駕駛訴外人同福汽車行所有，由原告擔任互助
    承保之車號２Ｎ─一二○號營業小客車（下簡稱系爭車輛），於民國（下同）九
    十年六月十二日零時二十五分許，行經由被告基隆市政府設置及管理之市區道路
    基隆市五堵區○○○路時，因道路中央破損形成積水大坑洞，且天色灰暗未設置
    路燈及警告標誌，致使路過之系爭車輛陷入該坑洞後，又為閃避亦撞上該坑洞後
    跌倒在坑洞前方之機車騎士李翊誠，而擦撞右側牆壁，致系爭車輛底盤、變速箱
    、前保險桿、大燈等汽車零件損壞，支出修復費用及拖吊費用合計新台幣（下同
    ）二十萬九千六百三十元，已由原告依互助契約給付理賠金予訴外人即車主同福
    汽車行；又系爭車輛駕駛人蔡旺秋受有修理期間五日之營業損失計八千一百七十
    元，其已將此項營業損失之債權讓與原告。上開損害之發生係肇因於被告對於公
    用市區道路管理有欠缺所致，原告已向管理機關即被告請求賠償而遭拒絕，爰依
    國家賠償法第三條第一項及民法第三百十二條之規定，代位訴外人同福汽車行及
    蔡旺秋請求被告給付原告二十一萬七千八百元等語，並提出計程車互助契約單、
    出險報告書、賠款滿意書、行車執照、估價單、北淡汽車救援工作單、修車證明
    書、台北市計程車客運商業同業公會函、營業損失債權移轉同意書、債權移轉同
    意書、基隆市政府拒絕賠償函各一份及車損現場照片五幀為證。
二、被告部分：被告固不爭執系爭時地確有公用道路破損形成坑洞之事實，惟抗辯該
    道路坑洞系訴外人台灣電力公司基隆營業處（下簡稱台電公司）所屬人孔蓋週邊
    混凝土設施破損，被告於九十年六月十一日派員巡查道路時已發現該坑洞，並設
    置警告標誌（二個警告三角錐），惟隔日再行勘查該安全設施已遭不明車輛撞離
    現場，被告確已善盡道路主管機關之責；且原告所承保之系爭車輛，係因駕駛人
    蔡旺秋為閃避機車騎士而擦撞右側牆壁受損，若非駕駛人蔡旺秋車速過快超過市
    區道路限速，及未與前方機車保持安全車距，應不會造成系爭車輛有原告所稱之
    多處受損，是原告亦與有過失等語。又被告嗣多次於基隆市○○○○道路管制協
    調會報中規定改善在案，系爭道路坑洞經被告複勘，業於九十年六月十八日後約
    一週始由台電公司改善完妥，被告已善盡告知管線單位維護之責，依內政部營建
    署八十八年一月二十日台（八八）內營字第八七一一○○一號函釋，被告應不負
    國家賠償責任，請求駁回原告之訴及假執行等語。
乙、理由要領：
一、本件被告經合法通知，未於言詞辯論期日到場，核無民事訴訟法第三百八十六條
    所列各款情形，爰依原告之聲請，由其一造辯論而為判決。
二、原告主張訴外人蔡旺秋駕駛訴外人同福汽車行所有，由原告擔任互助承保之系爭
    車輛，於九十年六月十二日零時二十五分許，行經由被告基隆市政府設置及管理
    之市區道路基隆市五堵區○○○路時，因道路中央破損形成積水大坑洞，且天色
    灰暗未設置路燈及警告標誌，致使路過之系爭車輛陷入該坑洞後，又為閃避亦撞
    上該坑洞後跌倒在坑洞前方之機車騎士李翊誠，而擦撞右側牆壁，致系爭車輛底
    盤、變速箱、前保險桿、大燈等汽車零件損壞之事實，業經原告提出計程車互助
    契約單、出險報告書、賠款滿意書、行車執照、估價單、北淡汽車救援工作單、
    修車證明書等各一份及車損現場照片五幀等為證，並為被告所不爭執，且與本院
    依職權向基隆市警察局第三分局五堵派出所所調閱之車禍處理資料相符，有基隆
    市警察局第三分局九十一年六月十七日基警分三刑字第○九一○○○九二四九號
    函附工作記錄簿影本一份附卷可稽，堪信原告此部分主張為真實。
三、按市區道路之修築、改善及養護，其主管機關為縣（市）政府，市區道路條例第
    四條設有規定；又公有公共設施因設置或管理有欠缺，致人民生命、身體或財產
    受損害者，國家應負損害賠償責任，國家賠償法第三條第一項定有明文。此項國
    家賠償責任，係採無過失主義，即以該公共設施之設置或管理有欠缺，並因此一
    欠缺致人民受有損害為其構成要件，並不以管理機關有過失為必要（最高法院八
    十五年台上字第二七七六號判例）；且道路之管理機關對於其道路路段有管理維
    護之義務，縱道路用地有其他使用人，而於其使用完畢、道路回歸管理機關管理
    時，管理機關即應負責管理，注意所管理道路有無不良，如經發現不當，即令係
    使用人施工不良所致，應由其負責修補，亦應即通知該使用人修補，於其修補前
    且應設置警告標誌，否則管理機關仍難辭其管理欠缺之責，最高法院八十五年度
    台上字第一三三八號判決可資參照。本件系爭地面坑洞，係位於基隆市五堵區○
    ○○路之市區道路中央，長一百五十公分、寬八十公分、深達二十公分，經雨後
    積水，目視難辨其為深陷之窟乙情，經調閱本院九十年度基國簡字第一號屬實，
    並有原告提出之修復前相片二幀及被告提出之修復後相片五幀在卷可證，且經證
    人即機車騎士李翊誠及現場處理員警丁○○到庭證稱：「是因為有一個很大的坑
    洞在路中間，而且該處沒有路燈，所以我就撞上坑洞後滑行跌倒在坑洞前方，後
    方計程車撞到坑洞後為了閃避我而撞上右方的牆壁，原本計程車要載我到醫院，
    但計程車發不動，就打電話給保險公司聯絡警察，我們在現場時警察就來了，警
    察有量坑洞的長度及寬度：：：」、「當時情形如李翊誠所述情形一樣，且現場
    很黑暗，但是坑洞大小是由交通隊現場測量，並不是由我們所做的」等語明確，
    足徵該處於夜間並無照明設備，在管理單位未以螢光防護設施圍繞上開坑洞情形
    下，一般車輛以常速行經該處，即難免有撞擊底部之危險，況在面臨坑洞前方不
    遠處有機車騎士倒臥在地之狀態，更難苛責駕駛人以捨人身安全而為減少車輛損
    害之措施，被告復無法舉證證明駕駛人蔡旺秋有何超過市區限速及未與前車保持
    安全間距之事證以實其說，自不能僅憑其臆測而遽為上開推斷，顯見系爭車輛所
    受之損害與上開地面坑洞之存在有相當因果關係；而被告僅以有於該處設置警告
    三角錐之舉，而主張過失相抵，亦無理由。又系爭地面坑洞縱令係由其他使用道
    路人即台電公司設置人孔蓋回填時未盡確實所造成，然道路經回歸常態性後既由
    被告基隆市政府管理，被告即應負責監督，注意所管理道路有無不良，一經發現
    欠缺，即令係其他使用人施工不良應由其負責修補，被告亦應即通知該使用人修
    補，並於其修補前設置完善警告標誌。被告既稱於九十年六月十一日已查知系爭
    道路坑洞之存在，且該坑洞客觀上足生行經車輛損害之危險，卻未設置完善警告
    標誌，僅以夜間未能清楚提醒行車者注意前方路面狀況之三角錐充數，自難謂無
    道路管理欠缺之事實，依首揭規定，應負國家賠償責任。
四、原告已依互助契約給付系爭車輛理賠金予車主即訴外人同福汽車行，又系爭營業
    車駕駛人蔡旺秋已將其營業損失之債權讓與原告並由原告以訴狀之送達提示讓與
    字據於被告，有計程車互助契約單、出險報告書、賠款滿意書、營業損失債權移
    轉同意書、債權移轉同意書各一份為證，原告自得本於民法第三百十二條代位權
    及同法第二百九十四條第一項債權讓與之規定，依國家賠償法第三條之規定請求
    賠償義務機關即被告負損害賠償責任。又原告已依同法第十條向被告請求賠償而
    經被告以九十一年五月二十七日（九一）基府秘法字第○四六六○○號函通知原
    告拒絕賠償，原告自得依同法第十一條第一項提起損害賠償之訴。按負損害賠償
    責任者，除法律另有規定或契約另有訂定外，應回復他方損害發生前之原狀；第
    一項情形，債權人得請求支付回復原狀所必要之費用，以代回復原狀；民法第二
    百十三條第一項、第三項定有明文。茲原告所得請求之金額分列如下：
  (一)汽車修復費部分：本件被告因管理道路欠缺致系爭車輛撞損，依前開所述，應負
    賠償責任，然依民法第一百九十六條規定請求物被毀損所減少之價額，固得以修
    復費用為估定之標準，但以必要者為限，即修理材料以新品換舊品，應予折舊。
    系爭車輛為八十八年一月出廠，於八十九年五月四日領照使用，有汽車使用執照
    影本可稽，至九十年六月十二日肇事受損時止，依營利事業所得稅查核準則第九
    十五條第六項規定：「固定資產提列折舊採用定率遞減法者，以一年為計算單位
    ，其使用期間未滿一年者，按實際使用之月數相當於全年之比例計算之，不滿一
    月者，以一月計」之方法計算結果，實際使用之年數為一年一月又八天，應以一
    年二月計，其汽車及附加零件已有折舊，應將折舊部分予以扣除。本院依行政院
    所頒固定資產耐用年數表及固定資產折舊率之規定，運輸業用小型車之耐用年數
    為三年，依定率遞減法每年折舊千分之五百三十六，則原告請求之修理費中零件
    部分為十九萬九千零三十元，依上開標準計算折舊額為十一萬四千九百三十元（
    計算方法：
    １９９０３０元×０．５３６＝１０６６８０元（000000－0000
      00）元×０．５３６×２／１２＝８２５０元，＋＝１１４９３０元，
      均元以下四捨五入），扣除折舊額後，原告所得請求之零件費用為八萬四千一
      百元，加上不應折舊之烤漆工資七千六百元及拖吊費用三千元，合計為九萬四
      千七百元。
  (二)營業損失部分：系爭車輛經修復需時五日，有原告提出之修車證明在卷，被告對
    此亦未爭執，堪信為真實。依原告提出之台北市計程車客運商業同業公會八十五
    年八月九日函，計程車每車每日平均營業收入查定額為一千六百三十四元，核計
    原告之營業損失為五日之營業收入合計為八千一百七十元。
五、從而，原告於上開合計十萬二千八百七十元之範圍內請求被告賠償其損害，暨自
    起訴狀繕本送達翌日即九十一年六月七日起至清償日止，按年息百分之五計算之
    利息，為有理由，應予准許；逾此部分之請求，為無理由，應予駁回。
六、本判決原告勝訴部分，兩造均陳明願供擔保請准宣告假執行及免為假執行，爰分
    別酌定相當之擔保金額准許之；至原告敗訴部分，其假執行之聲請已失所附麗，
    應予駁回。
中　　　華　　　民　　　國　　九十一　　年　　　九　　　月　　 二十 　　日
~B臺灣基隆地方法院基隆簡易庭
~B　　　　法院書記官　蔡明裕
~B　　　　法　　　官　林玉珮
右正本證明與原本無異。
本筆錄正本之送達，與判決正本之送達，有同一效力。
對於本件判決如有不服，應於收受送達後二十日內向本院提出上訴書狀，上訴於本院
合議庭，並按他造當事人之人數附具繕本。
中　　　華　　　民　　　國　　九十一　　年　　　九　　　月　　二十四　　日
~B　　　　法院書記官　蔡明裕
